臺灣板橋地方法院刑事判決　　　　　　　94年度訴緝字第91號
公　訴　人　臺灣板橋地方法院檢察署檢察官
被　　　告　甲○○〔原名易正隆.
選任辯護人　詹璧如　律師
　　　　　　徐南城　律師
右列被告因偽造文書案件，經檢察官提起公訴〔八十八年度偵字
第一三七０五號、八十九年度偵字第二二九００號〕，本院判決
如下：
    主  文
甲○○無罪。
    理  由
甲、公訴意旨如起訴書所載〔如附件〕。
乙、按犯罪事實應依證據認定之，無證據不得認定犯罪事實，又
    不能證明被告犯罪應諭知無罪之判決，刑事訴訟法第一百五
    十四條第二項、第三百零一條第一項定有明文。又認定犯罪
    事實應憑積極證據，倘積極證據不足以為不利於被告事實之
    認定時，即應為有利被告之認定，更不必有何有利之證據，
    最高法院三十年上字第八一六號著有判例，所謂「積極證據
    足以為不利被告事實之認定」，依據同院七十六年臺上字第
    四九八六號判例意旨，係指據為訴訟上證明之全盤證據資料
    ，在客觀上以達於通常一般之人均不致於有所懷疑，而得確
    信被告確曾犯罪之程度；若未達到此一程度，而有合理懷疑
    之存在時，即無從為被告有罪之確信。
丙、本件辯雙方主要爭點暨所舉之證據方法：
    壹、公人認被告甲○○涉犯刑法第二百十四條使公務登載不
        實犯嫌，係以〔一〕詰問證人乙○○〔所涉偽造文書犯
        嫌，業經審結〕。〔二〕詰問證人丙○〔所涉偽造文書
        犯嫌，業經審結〕。〔三〕詰問證人楊樹根。〔四〕詰
        問證人庚○○〔所涉偽造文書犯嫌，業經審結〕。〔五
        〕詰問證人曾龍雄〔所涉偽造文書等犯嫌，業經審結〕
        。〔六〕詰問證人戊○○。〔七〕告訴人指述。〔八〕
        土地登記簿謄本、協議書、契約書。〔九〕同案被告庚○○、曾龍雄、乙○○、丙○供述。〔十〕被告供述等
        為據。
    貳、被告堅決否認犯罪，其主要爭點為：「因在土地興建房
        屋，與相對人約定資金供給關係，始將不動產信託登記
        予相對人，並無使公務員登載不實犯意。」。辯護人主
        張系爭不動產登記簿謄本，並未有任何記載被告將系爭
        不動產以買賣為原因移轉相對人之有關文字，與刑法所
        定使公務員登記不實之構成要件不該當等情，為被告辯
        護；被告暨其辯護人，就被告否認犯罪所持之辯解及辯
        護意旨，聲明以〔一〕建造執照影本。〔二〕合作興建
        協議書影本。〔三〕補充約定書影本。〔四〕土地登記
        簿謄本。〔五〕律師函文及回執影本。〔六〕合作興建
        契約書影本。〔七〕告訴狀首頁影本。〔八〕本院九十
        一年訴字第二○六四號判決等為據。
丁、查：
    壹、按信託法係八十五年一月二十六日制訂公布，而土地登
        記規則至九十年九月十四日修正公布時，第一百二十四
        條始明文規定信託登記，在此之前，實務上並無以「信
        託」為原因之所有權移轉登記。惟在前開法令制訂修正
        前，事實上早有「信託的讓與擔保」行為存在，此非但
        為民間常見之經濟活動型態，其適法性並為司法實務所
        肯認〔參見最高法院七十年台上字第一０四號判例，其
        要旨為「債務人為擔保其債務，將擔保物所有權移轉與
        債權人，而使債權人在不超過擔保之目的範圍內，取得
        擔保物所有權者，為信託的讓與擔保，債務人如不依約
        清償債務，債權人得將擔保物變賣或估價，而就該價金
        受清償。」〕。「信託的讓與擔保」既屬合法之法律行
        為，故當事人間因為達擔保債務之目的，而由債務人將
        擔保物所有權移轉與債權人，只因限於法令及土地登記
        行政作業上之窒礙，無法以「信託」為由完成所有權移
        轉登記，而須以買賣或其他原因作為移轉登記之事由，
        在此種情形，當事人間確有完成移轉擔保物所有權之合
        意，自與刑法第二百十四條使公務員登載不實罪之犯罪
        構成要件不相適合，亦無犯罪故意可言；最高法院七十
        二年度台上字第六七一七號判決意旨另認「被告倘係得
        周某等四人之同意，借其名義為該公司股東，則被告與
        周某等人間有信託關係，其將周某等人列為股東聲請主
        管機關登記，應無業務上登載不實、使公務員登載不實
        之犯罪可言。」。
    貳、被告甲○○辯稱：系爭土地係伊於八十年間所購、登記
        於鄭清彰名下，後於八十一年九月間申請新建地下三層
        、地上十七層工業大樓，蓋至第六層底板時，因財務困
        難，伊乃於八十四年一月二十七日找福豪建設股份有限
        公司〔代表人為羅福助，下簡稱「福豪公司」〕之羅福
        助簽約合建，將土地移轉登記予羅福助，其後又移轉登
        記予其指定之林錦源〔為福豪公司監察人〕，並變更起
        造人，後羅福助因競選立委要退出，要伊退款保證金五
        千萬元，因伊此興建案已推出預售，為免糾紛乃再尋求
        合作興建對象，經人介紹改由庚○○承接興建，並約定
        由其支付羅福助上開退款，羅福助即將土地過戶給其指
        定之曾龍雄〔丁○○〕、胡明陽等人名下，... 伊復經
        友人介紹莊周公司陳宗廷接手，陳某又找乙○○接手。
        」〔見八十八年度偵字第一三七０五號卷第三三五頁背
        面、第三三六頁正面〕，核與(一)共同被告乙○○陳述：
        系爭土地原係易正隆以人頭購買要自己找人興建房子，
        後來財務出狀況，改由庚○○、曾龍雄一起接手，易正
        隆原已興建至五樓，庚○○、曾龍雄〔丁○○〕接手後
        興建至八樓，後來由陳宗廷介紹伊去承接該工地，伊後
        來與易正隆簽約承接該工地，須支付庚○○等已興建之
        工程款二千萬元，伊要求要用土地擔保，他們乃將土地
        過戶至伊指定之伊妹丙○名下，系爭土地原有之抵押貸
        款亦係由伊承擔等語〔參見八十八年度偵字第一三七０
        五號卷第一五一頁背面〕。(二)共同被告丁○○陳述：將
        系爭土地係信託移轉給丙○，目的充續建建物的擔保〔
        參見本院九十一年度訴字第二０六四號卷第貳宗第二六
        八頁〕，參者互核相符，復有臺北縣政府工務局八一
        中建字第二二六八號影本〔附本院卷第四七頁〕。被
        告甲○○與案外人羅福助簽立之「合作興建房屋協議書
        影本、合作與建協議書補充約定書影本〔附本院卷第四
        八頁、至第六一頁〕。系爭土地登記簿謄本〔附本院
        卷第六二頁至六五頁、第七四頁至七七頁〕被告甲○○與共同被告乙○○簽立之合作興建契約書影本〔附本
        院卷第七八頁，參見第四條〕等足資佐證。被告甲○○
        否認犯罪，爭執主張「因在土地興建房屋，與相對人約
        定資金供給關係，始將不動產信託登記予相對人，並無
        使公務員登載不實犯意。」，自係信而有徵。
    參、查系爭坐落臺北縣中和市○○○段十七、十七之六、十
        八之三五地號等土地，於八十五年一月八日登記之所有
        權人為「林錦源」，此有右開土地登記簿謄本足參〔參
        見八十八年度偵字第一三七０五號卷第一０六頁、第一
        一０頁、第一一四頁〕。嗣於「八十五年七月十九日」
        由地政機關准以「買賣」為原因，由「義務人」「林錦
        源」將系爭土地各移轉應有部份貳分之壹與被告丁○○
        、胡明陽〔參見同右偵查卷第一０七頁、第一一一頁、
        第一一五頁〕。斯亦足見，公務員於職務上所掌公文書
        登載者，乃「八十五年七月十九日，出賣人林錦源，將
        系爭土地，以買賣為原因，移轉所有權與買受人丁○○
        、胡明陽。」；縱如起訴書所訴「甲○○、庚○○、曾
        龍雄〔丁○○〕三人明知其間並無買賣〔系爭土地之原
        因〕關係」，但，主管機關既未將「出賣人『甲○○』
        將系爭土地於八十五年七月十九日，以買賣為原因，移
        轉與丁○○、胡明陽」之事實登載於職務上所掌之公文
        書，即與刑法第二百十四條所定使公務員登載不實之構
        成要件殊不相當。
    肆、共同被告胡明陽早於「八十五年十一月十八日」，以買
        賣為原因，將其所『受讓』系爭土地應有部份貳分之壹
        ，移轉登記與『張德鍊』，被告丁○○〔曾龍雄〕則於
        「八十六年一月十六日」，以買賣為原因，將系爭土地
        應有部份『伍分之壹』，以買賣為原因，移轉登記與『
        吳金龍』，此有前引土地登記簿謄本足參〔參見前引偵
        查卷第五七一頁、第五七三頁、第五七七頁、第五七八
        頁、第五八一頁、第五八二頁〕；此部份土地既早經移
        轉登記與『張德鍊』、『吳金龍』，顯與公訴意旨所訴
        『八十六年三月十七日』甲○○、曾龍雄、庚○○，以
        買賣為原因，移轉登記被告丙○部分犯嫌無關。
    伍、共同被告丙○係於「八十六年三月十七日」由曾龍雄〔
        丁○○〕、張德鍊、吳金龍參人，以買賣為原因，依序
        移轉登記系爭土地之應有部份壹拾分之參、伍分之壹、
        貳分之壹，而為『所有權人』，此就前引土地登記簿謄
        本斟之即明〔參見前引偵查卷第五七一頁、第五七三頁
        、第五七七頁、第五七八頁、第五八一頁、第五八二頁
        〕；就起訴之「八十六年三月十七日」共同被告丙○『
        取得』系爭土地所有權壹節，排除前述早經移轉登記與
        『張德鍊』、『吳金龍』部份，僅餘「八十六年三月十
        七日，共同被告曾龍雄，以買賣為原因，將系爭土地應
        有部份壹拾分之參，移轉登記與被告丙○』待審究爾；
        引述本節貳所示「信託的讓與擔保」意旨，共同被告丁○○將系爭土地移轉過戶與被告丙○，亦係「信託的讓
        與擔保」使然。按諸前引最高法院判決意旨，應無使公
        務員登載不實之犯罪可言〔起訴書未認被告甲○○涉及
        「系爭土地『全部』於『八十六年五月十二日』，由共
        同被告丙○以『買賣』為原因，移轉登記與楊樹根」，
        就此部份，不予贅述〕。
    陸、證人丙○來院結證：「地號我不清楚，但我曾受乙○○
        所託，說有中和的土地要過在我名下〔檢察官問：八十
        六年三月十七日，曾龍雄曾將系爭土地所有權移轉登記
        在你名下？〕」、「沒有〔檢察官問：與曾龍雄、胡明
        陽間有無土地買賣關係？〕」〔參見本院卷第一五八頁
        〕，證人丁○○來院結證「有去移轉登記，但實際上是
        信託過戶〔檢察官問：八六年三月十七日又將該土地移
        轉登記至丙○名下？〕」、「擔保說要將建築蓋到使用
        執照完成〔檢察官問：信託的目的？〕」〔參見本院卷
        第一六０頁、第一六一頁〕，亦在敘明系爭土地移轉登
        記，乃『信託』致之，參酌被告甲○○、共同被告乙○○簽立之合作興建契約書〔附本院卷第七八頁〕第四條
        約明「甲方〔甲○○〕同意土地過戶信託給乙方〔乙○○〕，... 」之旨，上情益明。不能據證人丙○、曾龍
        雄結證上情，為不利於被告甲○○之認定；證人戊○○
        來院證述情節，與「系爭土地『全部』於『八十六年五
        月十二日』，由共同被告丙○以『買賣』為原因，移轉
        登記與楊樹根〔起訴書載為楊『根樹』〕」部份之待證
        事實固具關連性，然與被告甲○○被訴使公務員登載不
        實之待證事實，無證據上之關連性；證人乙○○因病，
        與證人己○○、庚○○未於審判期日到庭，嗣經舉證之
        一方捨棄〔參見本院卷第一六五頁〕，無從為有利、不
        利被告之判斷。
    柒、綜合起訴書引據之證據等全盤事證，不能生被告甲○○
        使公務登載不實之確信，當屬不能證明被告等犯罪，爰
        依法為無罪之諭知。
據上論斷，應依刑事訴訟法第三百零一條第一項，判決如主文。
本案經檢察官蔡元仕到庭執行職務。
中　　華　　民　　國　　94　　年　　10　　月　　31　　日
                  刑事第一庭  審判長法　官  鄭水銓
                                    法  官  廖怡貞
                                    法  官  陳福來
以上正本證明與原本無異。
如不服本判決應於送達後10日內向本院提出上訴狀。
                                    書記官  林兆嘉
中　　華　　民　　國　　94　　年　　10　　月　　31　　日
